最高法院刑事判決　　　　　　　　　 111年度台上字第2060號
上　訴　人　陳文珍




上列上訴人因加重強盜案件，不服臺灣高等法院高雄分院中華民
國111 年1 月12日第二審判決（110 年度上訴字第632 號，起訴
案號：臺灣屏東地方檢察署109 年度偵字第7594、10293 號），
提起上訴，本院判決如下：
    主  文
上訴駁回。
    理  由 
一、按刑事訴訟法第377 條規定，上訴於第三審法院，非以判決
    違背法令為理由，不得為之。是提起第三審上訴，應以原判
    決違背法令為理由，係屬法定要件。如果上訴理由書狀並未
    依據卷內訴訟資料，具體指摘原判決不適用何種法則或如何
    適用不當，或所指摘原判決違法情事，顯與法律規定得為第
    三審上訴理由之違法情形，不相適合時，均應認其上訴為違
    背法律上之程式，予以駁回。
二、本件原判決認定上訴人陳文珍有如其事實欄一之㈡所載攜帶
    凶器踰越門窗侵入住宅加重強盜（下稱加重強盜）犯行，因
    而維持第一審判決關於論處上訴人加重強盜罪刑，以及相關
    沒收（追徵）之判決，駁回上訴人此部分之第二審上訴，已
    詳為敘述其所憑之證據及認定之理由。核原判決所為論斷說
    明，俱有卷內證據資料可資覆按，從形式上觀察，尚無足以
    影響其判決結果之違法情形存在。
三、上訴意旨略以：
（一）告訴人陳王店於警詢、偵訊時，均未提及被人拿刀壓制身
      體，以及割破褲子之情節；且告訴人之金錢是放在其褲子
      右邊暗袋，則告訴人所提出後口袋被割破之褲子，顯非告
      訴人於事發時所穿著，可見告訴人於第一審審理時所為不
      利於上訴人之指訴，顯有瑕疵，不能採取。又證人即告訴
      人之子陳科翰當時並未在場，其所為證言及報案紀錄，係
      聽聞告訴人所述，均不得作為認定上訴人持刀強盜犯行之
      證據。原判決僅憑告訴人之片面不實指訴，於無確實補強
      證據之情形下，遽為不利於上訴人之認定，違反證據法則
      。
（二）上訴人係基於行竊目的進入告訴人住處，先喝令告訴人交
      出金錢，而告訴人緊抓口袋，上訴人才作勢要脫去告訴人
      之褲子，告訴人因而自動交付金錢。可見告訴人係主動交
      付金錢，上訴人未持刀或割破被害人褲子以強盜財物。上
      訴人應係犯刑法第346 條第1 項之恐嚇取財罪，而非加重
      強盜罪。原判決論以加重強盜罪，顯有違誤云云。
四、惟查：
（一）證人陳述之內容，如係單純轉述其聽聞自他人之陳述者，
      固屬傳聞證據，而不得作為認定犯罪事實之證據，惟陳述
      之內容為其親身經歷之事實，即非傳聞證據，自得作為證
      據。
      稽諸卷內筆錄，證人即承辦警員陳建安於第一審審理時證
      稱：「（陳王店有無提到說在這過程中，有無拿刀子或是
      凶器之類的物品，作恐嚇取財或是強盜的陳述之類的，有
      無印象？）陳王店【一開始是比較慌張】，在回想的過程
      中，陳述比較凌亂，所以沒有提到這個過程，【後來有把
      想到的事情跟我們講】」等語（見第一審卷二第50頁）；
      陳科翰於第一審審理時證述：「（所以證人有親眼看到你
      母親的褲子有破掉嗎？）有，【我有看到母親破掉的褲子
      】，我母親有拿褲子給我及所長看」、「（後來你母親做
      完筆錄回來換褲子，才發現褲子破掉？）我母親做筆錄時
      ，一直陳述錢被搶走，【我們做完筆錄回到住所】，隔一
      下子所長又過來，我們在討論案情，我母親突然從房間出
      來，拿著被割掉的褲子拿給我和所長看，她說我的褲子被
      人家用刀子硬割割破的，我跟所長看那褲子被刀割的，不
      是被扯破的」、「（你一開始接到你母親電話時，她是很
      緊張的嗎？）是的。（緊張的狀況為何？）【非常緊張，
      幾乎無法講話】，所長有帶一個員警過來」各等語（見第
      一審卷二第59、64、65、66頁），所證情節大致相符。陳
      科翰所證告訴人緊張之情狀，以及告訴人做完警詢筆錄後
      ，將告訴人所穿著被割破之褲子給其觀覽等節，係其親身
      見聞之事實，自非傳聞證據。又依陳科翰、陳建安所證上
      情，告訴人於事發後，尚在驚嚇混亂中，故於警詢時未陳
      述有關歹徒持刀乙事，而於返家後驚魂甫定，始將被割破
      之褲子向陳科翰及承辦員警展示。復於第一審審理時，明
      確指證其遭持刀割破褲子之情節，原判決以告訴人此部分
      證述而為不利於上訴人之認定，係其採證認事之職權行使
      ，自難指為違法。至卷附屏東縣警察局屏東分局萬丹分駐
      所110 報案紀錄單（下稱紀錄單），僅足證明報案人（按
      係陳科翰）有於紀錄單所載時間報案，至於案件描述欄所
      載，係陳科翰聽聞自告訴人之陳述，係屬傳聞證據，原判
      決予以引用，固有未洽，但除去此部分，依上開其他事證
      ，仍不影響於判決本旨。此部分上訴意旨指摘原判決採證
      違法云云，自非適法之第三審上訴理由。
（二）證據的取捨、證據證明力的判斷及事實的認定，都屬事實
      審法院的自由裁量、判斷職權；如其此項裁量、判斷，倘
      不違反客觀存在的經驗法則或論理法則，即無違法可指，
      觀諸刑事訴訟法第155 條第1 項規定甚明。且既已於判決
      內論敘其何以作此判斷的心證理由者，即不得單憑主觀，
      任意指摘其為違誤，而據為其提起第三審上訴的合法理由
      。又法院認定事實，並不悉以直接證據為必要，其綜合各
      項調查所得的直接、間接證據，本於合理的推論而為判斷
      ，要非法所不許。至於證人的證述內容，縱然前後不符或
      有部分矛盾，事實審法院自可本於經驗法則、論理法則及
      調查所得的其他各項證據，為合理的判斷、取捨；再者，
      同一證人，前後證述情節彼此不能相容，則採信其部分證
      言時，當然排除其他不相容部分之證詞，無非法院取捨證
      據法理上之當然結果。
      又刑法強盜罪之所謂「至使不能抗拒」，係指行為人所施
      用之強暴、脅迫等手段，就當時之具體事實，予以客觀之
      判斷，足使一般人身體上或精神上達於不能或顯難抗拒之
      程度而言，不以被害人之主觀意思為準，亦不以被害人完
      全喪失抗拒能力為要件。至於恐嚇取財與強盜罪，二者就
      其同有不法得財之意思，及使人交付財物而言，固無異趣
      ，但就被害人是否喪失意思自由，不能抗拒言之，前者被
      害人尚有意思自由，與後者被害人之意思自由已被壓制，
      達於不能抗拒之程度者，迥然有別。
      原判決主要係綜合上訴人不利於己之部分供述，告訴人、
      陳科翰不利於上訴人之證述，佐以卷附監視器翻拍照片、
      鑑定書、行動電話通聯調閱查詢單等證據資料，並說明：
      告訴人係年邁獨居女性，上訴人身材壯碩，顯有體力優勢
      ，告訴人於夜間無外力支援下，突見上訴人持刀侵入住處
      ，此等強暴、脅迫行為，足使告訴人之意思自由受到壓抑
      ，顯該當於強盜罪之「至使不能抗拒」之要件等旨。此部
      分上訴意旨猶指摘原判決論以加重強盜，而非恐嚇取財罪
      違法云云，係以自己說詞，就原審採證認事之職權行使，
      任意指摘，自難認係第三審上訴之適法理由。
五、綜上所述，本件上訴意旨，或置原判決已明白論斷的事項於
    不顧，就屬原審採證認事職權的適法行使，任憑己意，異持
    評價，指為違法，且猶執陳詞，或為單純的事實爭議，或對
    於不影響於判決本旨之事項，予以爭執，均不能認為適法的
    第三審上訴理由。應認其上訴為不合法律上之程式，予以駁
    回。
六、上訴人所具「聲明上訴狀」已聲明僅就原判決加重強盜罪部
    分提起上訴（見本院卷第43頁），且上訴人另犯攜帶兇器竊
    盜（即原判決事實欄一之㈠、㈢、㈣）、踰越門窗侵入住宅
    竊盜（即原判決事實欄一之㈤）及侵入住宅竊盜罪（即原判
    決事實欄一之㈥）部分，係刑事訴訟法第376 條第1 項第2
    款所定不得上訴第三審法院之案件，又無同條第1 項但書之
    情形，不在本院審理範圍，附此敘明。
據上論結，應依刑事訴訟法第395 條前段，判決如主文。
中    華    民    國   111    年    4     月    28    日
                  刑事第六庭審判長法  官  李  錦  樑  
                                  法  官  蔡  彩  貞  
                                  法  官  林  孟  宜  
                                  法  官  錢  建  榮  
                                  法  官  吳  淑  惠  
本件正本證明與原本無異
                                  書記官
中    華    民    國   111    年    5     月    5     日